---
title: "Analiza rezultata ispita"
author: "Djordje Martic, Luka Vulovic"
date: "18/02/2023"
output: html_document
---

```{r setup, include=FALSE}
knitr::opts_chunk$set(echo = TRUE)
```
## Podaci

Koristićemo podatke iz baze StudentsPerformance, koju je moguće pronaći na sajtu Kaggle.
```{r, echo=FALSE}
data <- read.csv("C:/Users/djole/OneDrive/Desktop/Faks/StudentsPerformance.csv")
attach(data)
```

Radi jednostavnosti, nećemo posmatrati podatke o rasi i nivou edukacije roditelja. Pre analize, kategoričke promenljive gender, lunch i test.preparation.course ćemo zapisati kao faktore.

```{r}
data <- data[,-c(2,3)] #Izbacujemo kolone o rasi i edukacije roditelja zbog jednostavnosti
data$gender <-as.factor(data$gender)
data$lunch <-as.factor(data$lunch)
data$test.preparation.course <- as.factor(data$test.preparation.course)
summary(data)
```

U bazi sada imamo 1000 opservacija, od kojih svaka ima 3 numeričke i 3 kategoričke promenljive.

## Kategoričke promenljive
U ovom delu, obratićemo pažnju na kategoričke promenljive u našoj bazi.

### Gender
Ova promenljiva nam daje informaciju o polu studenta. Logučno, imamo 2 nivoa u ovom faktoru, "male" i "female" koji odgovaraju muškom i ženskom rodu. U istraživanju je uključeno 518 žena i 482 muškaraca, što možemo videti i na graficima ispod.

```{r, echo=FALSE}
par(mfrow = c(1,2))
barplot(c(sum(gender == "male"),sum(gender == "female")), names.arg = c("Muski","Zenski"),col = c("blue","red"), main = "Pol" )
pie(c(sum(gender == "male"),sum(gender == "female")),labels = c("Muski","Zenski"),main = "Pol", col = c("blue","red"))
```

### Lunch
Podaci u koloni lunch sadrže informaciju da li učenik dobija besplatan ili jeftiniji ručak u školi zbog svoje materijalne situacije. Ovde 355 učenika prima ovu vrstu pomoći, dok ostali ne.

```{r, echo=FALSE}
par(mfrow = c(1,2))
barplot(c(sum(lunch == "free/reduced"),sum(lunch == "standard")), names.arg = c("Ima","Nema"),col = c("green","red"), main = "Besplatan/snizen rucak" )
pie(c(sum(lunch == "free/reduced"),sum(lunch == "standard")),labels = c("Ima","Nema"),main = "Besplatan/snizen rucak", col = c("green","red"))
```

### Test.preparation.course
Poslednja kategorička promenljiva sadrži informacije o tome da li je đak išao na pripremnu nastavu za polaganje testova. Njih 358 je pohađalo ovu nastavu, dok ostali nisu.

```{r, echo=FALSE}
par(mfrow = c(1,2))
barplot(c(sum(test.preparation.course == "none"),sum(test.preparation.course == "completed")), names.arg = c("Nije pohadjao", "Jeste pohadjao"), main = "Pripremna nastava", col = c("red","green"))

pie(c(sum(test.preparation.course == "none"),sum(test.preparation.course == "completed")),labels =  c("Nije pohadjao", "Jeste pohadjao"), main = "Pripremna nastava", col = c("red","green"))

```

Sada ćemo ispitati zavisnost promenljivih lucnh i test.preparation.course, jer ima smisla da učenici u težoj materijalnoj situaciji ne mogu prijuštiti časove.

```{r}
table(lunch, test.preparation.course) 
chisq.test(test.preparation.course,lunch)
```

Vidimo da je p-vrednost testa velika, pa ne možemo odbaciti hipotezu o nezavisnosti ovih promenljivih, što se poklapa sa podacima u tabeli preseka.

## Numeričke promenljive

Imamo 3 numeričke promenljive koje odgovaraju rezultatima studenata na testovima iz matematike, čitanja i pisanja. Ispod možemo videti histograme i boxplotove ovih promenljivih.
```{r, echo=FALSE}
par(mfrow = c(2,3))

hist(math.score, main = "Rezultat testa iz matematike", xlab = "Broj poena", ylab = "Ucestalost", col = "yellow")
hist(reading.score, main = "Rezultat testa iz citanja", xlab = "Broj poena", ylab = "Ucestalost", col = "orange")
hist(writing.score, main = "Rezultat testa iz pisanja", xlab = "Broj poena", ylab = "Ucestalost", col = "purple")

boxplot(math.score, main = "Rezultat testa iz matematike", xlab = "Broj poena", ylab = "Ucestalost")
boxplot(reading.score, main = "Rezultat testa iz citanja", xlab = "Broj poena", ylab = "Ucestalost")
boxplot(writing.score, main = "Rezultat testa iz pisanja", xlab = "Broj poena", ylab = "Ucestalost")
```

Sa histograma možemo videti da raspodele numeričkih promenljivih liče na normalnu raspodelu, pa ćemo to testirati primenom ks testa.

```{r}
#KS test pripadnosti normalnoj raspodeli
ks.test(math.score, function(x) pnorm(x, mean(math.score), sd(math.score)))
ks.test(reading.score, function(x) pnorm(x, mean(reading.score), sd(reading.score)))
ks.test(writing.score, function(x) pnorm(x, mean(writing.score), sd(writing.score))) 
```
P-vrednost KS testa na rezultatima iz matematike je oko 0.3, pa ovde prihvatamo nultu hipotezu da su rezultati normalno raspodeljeni, dok su ostale p-vredosti male, pa u tom slučaju odbacujemo nultu hipotezu o normalnoj raspodeljenosti.
senosti kursa
par(mfrow = c(1,2))
#Sada cemo uraditi boxplotove za ove vrednosti po polu i zavrsenosti kursa
```{r}
boxplot(writing.score ~ gender, ylim = c(0,100), main = "Rezultat testa iz pisanja u zavisnosti od pola", ylab = "Broj proena", xlab = "Pol", col = c("pink", "blue"))

boxplot(math.score ~ gender, ylim = c(0,100), main = "Rezultat testa iz matematike u zavisnosti od pola", ylab = "Broj proena", xlab = "Pol", col = c("pink", "blue"))

boxplot(reading.score ~ gender, ylim = c(0,100), main = "Rezultat testa iz citanja u zavisnosti od pola", ylab = "Broj proena", xlab = "Pol", col = c("pink", "blue"))
```

Vidimo da su dejočice bolje uradile čitanje i pisanje, a dečaci matematiku, kasnije ćemo ovo testirati t-testom.

```{r}
boxplot(writing.score ~ test.preparation.course, ylim = c(0,100), main = "Rezultat testa iz pisanja u zavisnosti od pohadjanja casova", ylab = "Broj proena", xlab = "Pol", col = c("green", "red"))

boxplot(math.score ~ test.preparation.course, ylim = c(0,100), main = "Rezultat testa iz matematike u zavisnosti od pohadjanja casova", ylab = "Broj proena", xlab = "Pol", col = c("green", "red"))

boxplot(reading.score ~ test.preparation.course, ylim = c(0,100), main = "Rezultat testa iz citanja u zavisnosti od pohadjanja casova", ylab = "Broj proena", xlab = "Pol", col = c("green", "red"))
```

Vidimo da su učenici koji su pohađali časove uspešniji od onih koji nisu, ovo ćemo takođe testirati t-testom.

```{r}
t.test(math.score~gender, alternative = "less")
t.test(writing.score~gender,alternative = "greater")
t.test(reading.score~gender, alternative = "greater")
```

Vidimo da su sve tri p-vrednosti izuzetno male, pa u svim testovima prihvatamo altvernativnu hipotezu, tj. potvrdili smo da su devojčice bolje ( u ovom konkretnom testiranju) u čitanju i pisanju a dečaci u matematici.

```{r}
t.test(writing.score~test.preparation.course,alternative = "greater")
t.test(math.score~test.preparation.course,alternative = "greater")
t.test(reading.score~test.preparation.course,alternative = "greater")
```

I ovde imamo izuzetno male p-vrednosti, pa prihvatamo alternativne hipoteze da su učenici koji su pohađali pripremnu nastavu uspešniji od onih koji nisu u svim predmetima.

## Korelacija rezultata testova iz čitanja i pisanja

Sada želimo da proverimo korelaciju rezultata testova iz čitanja i pisanja, jer očekujemo da učenici koji bolje čitaju takođe i bolje pišu. Ovo ćemo uraditi Pirsonovim testom nekorelisanosti.

Koeficijent korelacije ocenjujemo Pirsonovim koeficijentom korelacije 

$$
\hat{\rho_n}=\frac{\sum_{i=1}^{n}{(x_i-\overline{x}})(y_i-\overline{y})}{\sqrt{\sum_{i=1}^{n}(x_i-\overline{x})^2\sum_{i=1}^{n}(y_i-\overline{y})^2}}
$$
Sada implementiramo funkciju koja računa Pirsonov koeficijent korelacije:

```{r}
pearson <- function(x,y) { sum((x-mean(x))*(y-mean(y)))/sqrt(sum((x-mean(x))^2)*sum((y-mean(y))^2)) }
```

Sada primenimo funkciju i upredimo sa rezultatima ugrađene funkcije `cor.test`

```{r}
pearson(writing.score,reading.score)
cor.test(writing.score, reading.score, method = "pearson")
```
U oba slučaja smo dobili istu vrednost ocene koja je približno 0.95 što nam govori da su uspesi na ovim testovima visoko korelisani, skoro linearno.

## Zaključak

Na osnovu podataka uspeli smo da dobijemo sledeće značajne zaključke:

1. Devojčice imaju bolje rezultate na testovima iz čitanja i pisanja, dok dečaci imaju bolje rezultate iz matematike. Ovaj rezultat se često pojavljuje na standardizovanim testovima i moguće je vršiti dalja socioliška i psihološka testiranja da se utvrdi uzrok ovoga.
2. Učenici koji su pohađali pripremnu nastavu su postigli bolje rezultate na testovima od onih koji nisu, što govori u korist toga da je pripremna nastava kvalitetna i da se isplati pohađati je.

3. Rezultati testova iz čitanja i pisanja su veoma visoko korelisani. Ova informacija nam govori da treba razmotriti spajanje ova dva testa u jedan radi uštede resursa.

Moguće je vršiti dalja istraživanja na osnovu ovih podataka, na primer zavisnost uspeha učenika od toga da li imaju privilegije za besplatan ručak, njihove rase, edukacije roditelja, itd.